臺灣高等法院民事判決
109年度家上字第199號
上  訴  人  余一明  
訴訟代理人  郭鐙之律師
被 上訴 人  余宗豪  
            余秀慧  


            余瀛洲  
共      同
訴訟代理人  陳佳鴻律師
複 代理 人  江孟洵律師
上列當事人間請求分割遺產事件，上訴人對於中華民國109年5月
19日臺灣士林地方法院第一審判決（109年度家繼訴字第20號）
提起上訴，本院於110年3月24日言詞辯論終結，判決如下：
    主  文
上訴駁回。
第二審訴訟費用由上訴人負擔。　　　　
　　事實及理由
壹、程序方面
　　按民法第1164條規定之遺產分割，其目的係為廢止全部遺產
    公同共有關係。又法院為裁判分割時，法院得審酌共有物性
    質、經濟效用等因素為分割，而不受共有人主張拘束。故當
    事人關於遺產範圍、分割方法主張之變更、增減，均屬補充
    或更正法律或事實上之陳述，尚非訴之變更、追加。上訴人
    於原審抗辯兩造被繼承人洪圓生前已將如附表二所示不動產
    （下稱系爭不動產）出售予上訴人（下稱系爭買賣契約），
    此部分不動產已非洪圓之遺產；嗣於本院第二審程序抗辯其
    基於系爭買賣契約對於洪圓具有請求移轉系爭不動產所有權
    登記之債權，此為洪圓所遺之債務，應與系爭不動產一併分
    割，核屬更正法律上之陳述，合先敘明。
貳、實體方面　　
一、被上訴人主張：洪圓於民國107 年2 月4 日死亡，遺有系爭
    不動產，兩造為其全體繼承人，應繼分如附表一所示。又系
    爭不動產於107 年4 月19日辦理繼承登記為兩造公同共有，
    兩造無不分割之協議，亦無其他不能分割之情形，爰依民法
    第1164條規定，求為依附表一所示比例分割系爭不動產為分
    別共有（原審為被上訴人勝訴判決，上訴人聲明不服，提起
    上訴）。答辯聲明：上訴駁回。
二、上訴人則以：洪圓生前於103年11月4日與伊訂立系爭買賣契
    約，以新臺幣（下同）380 萬元出售系爭不動產予伊，伊已
    如數交付價金，洪圓生前所負移轉系爭不動產所有權登記予
    伊之債務（下稱系爭債務）應於本件一併分割等語，資為抗
    辯。上訴聲明：㈠原判決廢棄。㈡洪圓所遺系爭不動產及系爭
    債務應按兩造應繼分比例分割。
三、本院之判斷：
　㈠按繼承人有數人時，在分割遺產前，各繼承人對於遺產全部
    為公同共有；繼承人得隨時請求分割遺產，但法律另有規定
    或契約另有訂定者，不在此限，民法第1151條、第1164條分
    別定有明文。次按公同共有物之分割，除法律另有規定外，
    準用關於共有物分割之規定。又共有物之分割，依共有人協
    議之方法行之。分割之方法不能協議決定者，法院得因任何
    共有人之請求，命為以原物分配於各共有人，但各共有人均
    受原物之分配顯有困難者，得將原物分配於部分共有人。民
    法第830 條第2 項、第824 條第1 項、第2 項第1 款規定甚
    明。又分割遺產訴訟係以解消繼承人就遺產之公同共有關係
    為目的，則將遺產之公同共有關係變更為分別共有關係，屬
    分割遺產之方法。法律已賦予法院相當之裁量權，以符實際
    並得彈性運用，應斟酌共有人之意願外，就共有物之性質、
    價格、利用效益及全體共有人利益等，公平裁量酌定分割方
    法。查，被上訴人主張洪圓於107年2月4日死亡，兩造為洪
    圓全部繼承人，應繼分比例如附表一所示，洪圓遺有系爭不
    動產，兩造已於107 年4 月19日辦理繼承登記為公同共有等
    情，為上訴人不爭執；被上訴人主張系爭不動產應依附表一
    所示比例分割為分別共有，亦為上訴人所同意（見本院卷23
    6頁），堪認此分割方式符合兩造利益及公平原則，應屬妥
    適。
　㈡次按繼承人有數人時，在分割遺產前，各繼承人對於遺產全
    部為公同共有；繼承人對於被繼承人之債務，以因繼承所得
    遺產為限，負連帶責任。繼承人相互間對於被繼承人之債務
    ，除法律另有規定或另有約定外，按其應繼分比例負擔之，
    民法第1151條、第1153條分別定有明文。因此，繼承人共同
    繼承被繼承人之債務者，僅以因繼承所得遺產為限，負連帶
    責任而已，該繼承債務並非各繼承人公同共有（最高法院86
    年度台上字第2057號判決意旨參照）。經查，證人即兩造之
    父余東楠於本院證稱：伊看見洪圓於土地房屋買賣契約書（
    即原審被證一，下稱系爭契約書）簽名、蓋章，收據（即原
    審被證二，下稱系爭收據）為伊所寫，由洪圓親自簽名；上
    訴人向伊借款作為買賣價金交付予洪圓，立有借據，交付價
    金時伊在場，是交付現金，上訴人分3次將全部款項付清後
    ，洪圓才將所有權狀給上訴人，還來不及辦理移轉登記，隔
    天洪圓突然心肌梗塞，伊在洪圓去世前、後均有向被上訴人
    說明系爭不動產買賣之事，但被上訴人聽不進去，一直鬧等
    語（見本院卷100至103頁），並據上訴人提出系爭契約書、
    系爭收據及系爭不動產所有權狀等文件（見原審家調字卷57
    至73頁）為佐證，參以系爭契約書及系爭收據上「洪圓」印
    文，業經本院囑託法務部調查局鑑定，均與洪圓親自辦理之
    印鑑證明申請書上「洪圓」印文相符，有臺北○○○○○○○○○及
    法務部調查局函文可稽（見本院卷127至130頁、139至149頁
    )，堪認上訴人抗辯其與洪圓間就系爭不動產訂有系爭買賣
    契約，其已付清買賣價金，洪圓對其負有系爭債務，核非無
    據。惟依上開說明，洪圓所遺系爭債務，雖應由其全體繼承
    人負連帶責任，然非兩造公同共有，即無適用分割遺產規定
    ，分割由兩造取得之餘地。上訴人抗辯系爭債務應與系爭不
    動產一併分割云云，尚無可採。
四、綜上所述，被上訴人依民法第1164條規定，請求依附表一所
    示比例分割洪圓所遺系爭不動產為分別共有，為有理由。原
    審判命系爭不動產依如附表一所示比例分割為分別共有，核
    無違誤。上訴意旨指摘原判決不當，求予廢棄改判，為無理
    由，應駁回其上訴。
五、本件事證已明，兩造其餘攻擊防禦方法及所提證據，經本院
    斟酌，核與判決結果不生影響，爰不再一一論述，附此敘明
    。
六、據上論結，本件上訴為無理由，依家事事件法第51條、民事
    訴訟法第449 條第1 項、第78條，判決如主文。
中　　華　　民　　國　　110 　年　　4 　 月　　28 　　日
　　　　　　　　　家事法庭
                      審判長法  官  蕭胤瑮
                            法  官  許勻睿
                            法  官  袁雪華
附表一：兩造之應繼分比例
繼  承  人 余宗豪 余秀慧 余瀛洲 余一明 應繼分比例 1/4 1/4 1/4 1/4 

附表二：被繼承人洪圓之遺產 
編號 不動產坐落段號及其權利範圍 分割方法 1 臺北市○○區○○段○○段000 地號、土地面積4,299 平方公尺、權利範圍：37/8680 左列不動產均依附表一所示之應繼分比例分割為分別共有 2 臺北市○○區○○段○○段0000○號建物（門牌號碼為臺北市○○區○○街00巷00號）、面積39.77平方公尺、權利範圍：全部。  
正本係照原本作成。
如不服本判決，應於收受送達後20日內向本院提出上訴書狀，其
未表明上訴理由者，應於提出上訴後20日內向本院補提理由書狀
（均須按他造當事人之人數附繕本）上訴時應提出委任律師或具
有律師資格之人之委任狀；委任有律師資格者，另應附具律師資
格證書及釋明委任人與受任人有民事訴訟法第466 條之1第1項但
書或第2項所定關係之釋明文書影本。如委任律師提起上訴者，
應一併繳納上訴審裁判費。
中　　華　　民　　國　　110 　年　　4 　　月　　28　　日

  　　　　　　　　　　　　　書記官  蕭英傑